ACORDAO-COMPLETO-2545792

ACÓRDÃO 4598/2022 ATA 28/2022 - PRIMEIRA CÂMARA

VISTOS, relatados e discutidos estes autos referentes à tomada de contas especial instaurada pelo Comando da 7ª Região Militar e 7ª Divisão de Exército, tendo como responsável a Sra. Ednéa Ventura de Araújo.
ACORDAM os ministros do Tribunal de Contas da União, reunidos em sessão da 1ª Câmara, ante as razões expostas pelo relator, em:
9.1. encerrar o processo e arquivar os autos, por ausência dos pressupostos de constituição e de desenvolvimento válido e regular, com base no art. 212 do RI/TCU.

TOMADA DE CONTAS ESPECIAL instaurada pelo Comando da  7ª Divisão do Exército em razão de recebimento indevido de pensão militar por filha de ex-combatente.

Primeira Câmara

Comando da 7ª Região Militar e 7ª Divisão de Exército.

3. Responsável: Ednéa Ventura de Araújo (XXX.605.814-XX).

13.1. Ministros presentes: Walton Alencar Rodrigues (Presidente), Benjamin Zymler, Vital do Rêgo e Jorge Oliveira.
13.2. Ministros-Substitutos presentes: Augusto Sherman Cavalcanti e Weder de Oliveira (Relator).

WEDER DE OLIVEIRA

Reproduzo a instrução da Secretaria de Controle Externo de Tomada de Contas Especial (SecexTCE) , com os ajustes de forma pertinentes[footnoteRef:2]: [2:  Peças 57-59.] 
"INTRODUÇÃO
1.  Cuidam os autos de tomada de contas especial instaurada pelo Comando da 7ª Região Militar e 7ª Divisão de Exército, em desfavor de Ednéa Ventura de Araújo, em razão de prática de qualquer ato ilegal, ilegítimo ou antieconômico de que resulte dano ao erário, devido à não restituição de pensão militar de ex-combatente da FEB recebida indevidamente com base em decisão a título precário, cassada pelo Superior Tribunal de Justiça.
HISTÓRICO
2.  Em 1/11/2019, com fundamento na IN/TCU 71/2012, alterada pela IN/TCU 76/2016 e DN/TCU 155/2016, o dirigente da instituição Comando da 7ª Região Militar e 7ª Divisão de Exército autorizou a instauração da tomada de contas especial (peça 6) . O processo foi registrado no sistema e-TCE com o número 4139/2019.
3.  O fundamento para a instauração da tomada de contas especial, conforme consignado na matriz de responsabilização elaborada pelo tomador de contas, foi a constatação da seguinte irregularidade: 
'Ausência de ressarcimento dos valores referentes a remuneração, encargos e benefícios sociais pagos ao servidor cedido. Recebeu verbas oriundas dos cofres da União (pensão militar de ex-combatente) por força de decisão judicial precária, ora cassada, por contrariar o dispositivo legal do art. 30 da Lei 4.242/63, que exige a comprovação de incapacidade de manter seu sustento. A tutela antecipada permitiu que a responsável recebesse valores durante o período de outubro de 2003 até maio de 2014, conforme demonstrativo de débito. O valor na época de R$ 441.028,42, não foi pago até a data atual, mesmo tendo sido oportunizado sua quitação.'
4.  A responsável arrolada na fase interna foi devidamente comunicada e, diante da ausência de justificativas suficientes para elidir a irregularidade e da não devolução dos recursos, instaurou-se a tomada de contas especial.
5.  No relatório (peça 36) , o tomador de contas concluiu que o prejuízo importaria no valor original de R$ 513.136,57, imputando-se a responsabilidade a Ednéa Ventura de Araújo, na condição de beneficiária.
6.  Em 17/4/2020, a Centro de Controle Interno do Exército emitiu o relatório de auditoria (peça 38) , em concordância com o relatório do tomador de contas. O certificado de auditoria e o parecer do dirigente do órgão de controle interno concluíram pela irregularidade das presentes contas (peças 39 e 40) .
7.  Em 23/4/2020, o Comandante do Exército, Gen Ex Edson Leal Pujol, atestou haver tomado conhecimento das conclusões contidas no relatório e certificado de auditoria, bem como do parecer conclusivo do dirigente do órgão de controle interno, manifestando-se pela irregularidade das contas, e determinou o encaminhamento do processo ao Tribunal de Contas da União (peça 41) . Em que pese o art. 52 da Lei 8.443/1992 tenha atribuído a edição ao Ministro de Estado supervisor da área ou a autoridade de nível hierárquico equivalente, referido pronunciamento foi emitido pelo Comandante do Exército, com base no Despacho no 19/GM-MD, de 16 de março de 2020, publicado no Diário Oficial da União, de 19 de março de 2020 - Edição 54 - Seção 1-Página 18, que conferiu efeito vinculante ao Parecer 0056/2020/CONJUR-MD/CGU/AGU.
8.  Na instrução de peça 45, foi proposta a citação da responsável, nos termos adiante:
'Irregularidade 1: recebimento de parcela de remuneração de pensão especial de ex-combatente da Força expedicionária brasileira à qual não se tinha direito. 
Fundamentação para o encaminhamento: de acordo com o art. 71, II, segunda parte, da Constituição Federal/1988, o tribunal julgará as contas de qualquer pessoa física ou jurídica, pública ou privada, que der causa a perda, extravio ou outra irregularidade de que resulte prejuízo ao erário público. Por sua vez, de acordo com os arts. 876, 884 e 927 da Lei 10.406/2002, todo aquele que recebeu o que não lhe era devido fica obrigado a restituir. Portanto, a Sra. Ednéa deve ser citada para devolver os valores dos proventos dos quais ela se apropriou ilegalmente.
Evidências da irregularidade: documentos técnicos presentes nas peças 11, 13, 15, 16, 19, 20, 21, 24, 25, 26, 27, 28, 29 e 33, 38 e 40.
Normas infringidas: art. 71, II, da Constituição Federal/1988; arts. 884, 876 e 927 do Código Civil (Lei 10.406 de 10/1/2002) e art. 30 da Lei 4.242/1963.
Débitos relacionados à responsável Ednéa Ventura de Araújo, peças 8 e 9:
	Data da ocorrência
	Valor R$
	Data da ocorrência
	Valor R$

	31/10/2003
	1.296,64
	28/2/2009
	2.159,34

	30/11/2003
	2.593,28
	31/3/2009
	2.159,34

	31/12/2003
	1.296,64
	30/4/2009
	2.159,34

	31/1/2004
	1.296,64
	31/5/2009
	2.159,34

	29/2/2004
	1.296,64
	30/6/2009
	3.271,39

	31/3/2004
	1.296,64
	31/7/2009
	2.364,16

	30/4/2004
	1.296,64
	31/8/2009
	2.364,16

	31/5/2004
	1.296,64
	30/9/2009
	2.364,16

	30/6/2004
	1.966,01
	31/10/2009
	2.364,16

	31/7/2004
	1.296,64
	30/11/2009
	3.616,27

	31/8/2004
	1.296,64
	31/12/2009
	2.364,16

	30/9/2004
	1.425,43
	31/1/2010
	2.376,26

	31/10/2004
	1.425,43
	28/2/2010
	2.376,26

	30/11/2004
	2.181,49
	31/3/2010
	2.376,26

	31/12/2004
	1.425,43
	30/4/2010
	2.376,26

	31/1/2005
	1.426,33
	31/5/2010
	2.376,26

	28/2/2005
	1.426,33
	30/6/2010
	3.608,80

	31/3/2005
	1.426,33
	31/7/2010
	2.602,34

	30/4/2005
	1.426,33
	31/8/2010
	2.602,34

	31/5/2005
	1.426,33
	30/9/2010
	2.602,34

	30/6/2005
	2.162,64
	31/10/2010
	2.602,34

	31/7/2005
	1.426,33
	30/11/2010
	3.972,14

	31/8/2005
	1.426,33
	31/12/2010
	2.602,34

	30/9/2005
	1.426,33
	31/1/2011
	2.602,34

	31/10/2005
	1.426,33
	28/2/2011
	2.602,34

	30/11/2005
	2.636,85
	31/3/2011
	2.602,34

	31/12/2005
	1.588,68
	30/4/2011
	2.614,98

	31/1/2006
	1.588,68
	31/5/2011
	2.614,98

	28/2/2006
	1.663,62
	30/6/2011
	3.980,50

	31/3/2006
	1.663,62
	31/7/2011
	2.614,98

	30/4/2006
	1.663,62
	31/8/2011
	2.614,98

	31/5/2006
	1.663,62
	30/9/2011
	2.614,98

	30/6/2006
	2.434,46
	31/10/2011
	2.614,98

	31/7/2006
	1.602,65
	30/11/2011
	3.864,44

	31/8/2006
	1.743,75
	31/12/2011
	2.614,98

	30/9/2006
	1.743,75
	31/1/2012
	2.628,20

	31/10/2006
	1.743,75
	29/2/2012
	2.628,20

	30/11/2006
	2.655,69
	31/3/2012
	2.628,20

	31/12/2006
	1.743,75
	30/4/2012
	2.628,20

	31/1/2007
	1.752,23
	31/5/2012
	2.628,20

	28/2/2007
	1.752,23
	30/6/2012
	3.993,72

	31/3/2007
	1.752,23
	31/7/2012
	2.628,20

	30/4/2007
	1.752,23
	31/8/2012
	2.628,20

	31/5/2007
	1.752,23
	30/9/2012
	2.628,20

	30/6/2007
	2.667,04
	31/10/2012
	2.628,20

	31/7/2007
	1.752,23
	30/11/2012
	3.890,88

	31/8/2007
	1.752,23
	31/12/2012
	2.628,20

	30/9/2007
	1.752,23
	31/1/2013
	2.642,00

	31/10/2007
	1.752,23
	28/2/2013
	2.642,00

	30/11/2007
	2.589,65
	31/3/2013
	2.854,41

	31/12/2007
	1.752,23
	30/4/2013
	2.854,41

	31/1/2008
	1.761,10
	31/5/2013
	2.854,41

	29/2/2008
	1.761,10
	30/6/2013
	4.344,88

	31/3/2008
	1.761,10
	31/7/2013
	2.854,41

	30/4/2008
	1.761,10
	31/8/2013
	2.854,41

	31/5/2008
	2.580,62
	30/9/2013
	2.854,41

	30/6/2008
	2.938,58
	31/10/2013
	2.854,41

	31/7/2008
	2.009,93
	30/11/2013
	4.218,35

	31/8/2008
	2.009,93
	31/12/2013
	2.854,41

	30/9/2008
	2.009,93
	31/1/2014
	2.868,84

	31/10/2008
	2.096,42
	28/2/2014
	2.868,84

	30/11/2008
	3.180,75
	31/3/2014
	3.100,98

	31/12/2008
	2.096,42
	30/4/2014
	3.100,98

	31/1/2009
	2.159,34
	31/5/2014
	3.100,98

Valor atualizado do débito (sem juros) em 2/12/2020: R$ 1.079.188,76
Cofre credor: Tesouro Nacional.
Responsável: Ednéa Ventura de Araújo.
Conduta: receber parcela de remuneração de pensão militar à qual não tinha direito.
Nexo de causalidade: ao receber pensão indevida, a responsável causou dano ao erário.
Culpabilidade: não há excludentes de ilicitude, de culpabilidade e de punibilidade; é razoável supor que a responsável tinha consciência da ilicitude de sua conduta; era exigível conduta diversa da praticada, qual seja, não receber parcela de remuneração de pensão indevida ou, caso recebesse, devolvê-la.'
9.  Devidamente comunicada, a Sra. Ednéa Ventura de Araújo apresentou suas alegações de defesa, composta da peça 52, as quais serão analisadas na sequência.
ANÁLISE DOS PRESSUPOSTOS DE PROCEDIBILIDADE DA IN/TCU 71/2012
Avaliação de Viabilidade do Exercício do Contraditório e Ampla Defesa
10.  Verifica-se que não houve o transcurso de mais de dez anos desde o fato gerador sem que tenha havido a notificação da responsável pela autoridade administrativa federal competente (art. 6º, II, c/c art. 19 da IN/TCU 71/2012, modificada pela IN/TCU 76/2016) , uma vez que o fato gerador da irregularidade sancionada ocorreu em 2014, e a responsável foi notificada sobre a irregularidade pela autoridade administrativa competente conforme abaixo:
10.1.  Por meio do ofício acostado à peça 23, recebido em 7/11/2019, conforme AR (peça 24) e
10.2.  Ao apresentar defesa prévia em 19/2/2016 (peça 14) .
Valor de Constituição da TCE
11.  Verifica-se, ainda, que o valor atualizado do débito apurado (sem juros) em 1/1/2017 é de R$ 947.676,74, portanto superior ao limite mínimo de R$ 100.000,00, na forma estabelecida conforme os arts. 6º, I, e 19 da IN/TCU 71/2012, modificada pela IN/TCU 76/2016. 
OUTROS PROCESSOS/DÉBITOS NOS SISTEMAS DO TCU COM OS MESMOS RESPONSÁVEIS
12.  Informa-se que não foi encontrado débito imputável à responsável em outros processos no Tribunal.
13.  A tomada de contas especial está, assim, devidamente constituída e em condição de ser instruída.
EXAME TÉCNICO
Alegações de defesa (peça 52) 
14.  Inicialmente, alegando hipossuficiência, solicita o benefício da gratuidade deste processo.
14.1.  Alegando ter recebido de boa-fé e invocando o caráter alimentar do benefício previdenciário e o princípio da dignidade da pessoa humana, contesta a repetição dos valores recebidos pela defendente. Como respaldo, cita jurisprudência do Superior Tribunal de Justiça, a exemplo dos AgRg no AREsp 291165/RS, Rel. Min. Sérgio Kukina, DJe 15/04/2013; REsp 1314886/CE, Relª Minª Diva Malerbi, Desª Convocada TRF 3ª R., DJe 27/02/2013) .
14.2.  Por outro ângulo, nega ter agido de má-fé, posto que desconhecia a necessidade de devolução dos valores recebidos indevidamente e que a boa-fé de beneficiário de decisão de tutela antecipada é presumida. Sendo assim, entende que caberia à União provar que ela se utilizou de artifícios fraudulentos para burlar a lei na concessão do benefício, o que não teria ocorrido.
14.3.  Por fim, questiona, para fins do art. 102, III, 'a', a contrariedade ao art. 5º, V e X, da Constituição Federal.
Análise
15.  Quanto à gratuidade da ação, cabe ressaltar que, para constituição e desenvolvimento da TCE, não são cobradas custas processuais. Todas as despesas com instrução, notificações, constituição da comissão/tomador de contas especial, citações, certidões e julgamento correm por conta da Administração (órgãos instauradores, certificadores e julgadores) , sem prejuízo do recolhimento de eventual pagamento pelo interessado em razão de cópias dos autos.
15.1.  Relativamente à repetição de indébito, cabe historiar, de antemão, que, na intenção de receber pensão na condição de filha do ex-combatente da Força Expedicionária Brasileira, Athayde Ventura do Nascimento, falecido em 23/7/1989, a Sra. Ednéa Ventura de Araújo ajuizou ação ordinária na Justiça Federal, recebida na 1ª Vara da Justiça Federal de Pernambuco, cujo julgamento negou a concessão da pensão à filha maior capaz.
15.2.  Contudo, em sede de Agravo de Instrumento 49.811 - PE (20003.05.00.0166458) , foi concedida liminar para imediata implementação do benefício, que foi efetivada a partir do mês de outubro de 2003, conforme relatado no parecer do encarregado do processo administrativo (peças 7 e 15) .
15.3.  Consoante Parecer 367-SS2.5- SIP/7, datado de 3/9/2003, o processo de pensão especial foi protocolado na Administração Militar, sob o número 3378-81P/7, em 28/8/2003 (peça 7) , cumprindo a demanda judicial.
15.4.  No entanto, a situação foi revertida quando o STJ deu provimento ao recurso especial interposto pela AGU, reformou o agravo de instrumento, julgou a improcedência formulada na inicial para recebimento da pensão militar e negou provimento ao Recurso Especial 1.402.591 - PE (2013/0301607-1) , interposto pela pensionista, em 30/9/2013, sendo efetivado o cancelamento do benefício em maio de 2014 (peça 25 e 27) .
'No caso dos autos, não há notícia de que a recorrida estava incapacitada, não podendo prover seu próprio sustento, nem há argumentação nesse sentido seja na inicial, seja em sede de apelação.'
15.5.  Em 4/9/2015, o STJ deu provimento ao Recurso Especial 1.545.312 - PE (2015/0182002-8) , interposto pela União, reconhecendo a possibilidade de restituição das quantias pagas indevidamente em razão de decisão judicial a título precário (peça 26) .
Ante o exposto, com fulcro no art. 557, § 1º-A, do CPC, dou provimento ao recurso especial da União a fim de reconhecer a possibilidade de restituição das quantias pagas indevidamente em razão de decisão judicial proferida a título precário.
15.6.  Diante da situação, foi instaurado Processo Administrativo 015/2014 (NUP 64318.028322/2015-17) , Portaria 35 - AAAsJurd/7, de 16 de setembro de 2015, para quantificar o dano sofrido pelo Erário e confirmar a responsabilidade da Sra. Edna de Araújo pelo ressarcimento, concluindo no parecer à peça 15 que a responsável recebeu indevidamente, no período de outubro/2003 a maio/2014, pensão militar, resultando em dano ao Erário. Em solução de sindicância, o comandante da 7ª Região Militar decidiu acatar as conclusões do encarregado do processo administrativo (peças 16-17) .
15.7.  Verifica-se que o próprio STJ deu causa a favor da União, quanto à pretensão de ressarcimento dos valores em questão, o que contrapõe a jurisprudência apresentada pela defendente e também derruba a alegação de desconhecimento da necessidade de devolver os valores questionados.
15.8.  Atendo-se à alegada boa-fé, de acordo com a Súmula TCU 249, é dispensada a reposição de importâncias indevidamente percebidas, de boa-fé, por servidores ativos e inativos, e pensionistas, em virtude de erro escusável de interpretação de lei por parte do órgão/entidade, ou por parte de autoridade legalmente investida em função de orientação e supervisão, à vista da presunção de legalidade do ato administrativo e do caráter alimentar das parcelas salariais.
15.9.  Consoante relatório do Acórdão 35/2011-TCU-Plenário, rel. Aroldo Cedraz, não basta ser erro da Administração, é preciso que o erro seja escusável, justificável, diante das circunstâncias a serem ponderadas e sopesadas em cada caso concreto:
'19.2  Como se vê, o erro da Administração na aplicação da lei, por si só, não é suficiente para eximir a reposição do valor indevidamente recebido. Para gerar esse efeito, é necessário que o erro seja razoável, justificável, diante das circunstâncias a serem ponderadas e sopesadas em cada caso concreto.
19.3  Tal exigência se justifica pela necessidade de coibir a prática de atos temerários por parte do administrador, como a instituição de parcelas e benefícios manifestamente ilegais, até mesmo contrários à letra da lei, visando proporcionar um proveito financeiro transitório para grupos ou categorias inteiras de servidores, com prejuízos inestimáveis para a União até que sobreviesse a repressão do ato por esta Corte de Contas.
19.4  Fixar como únicas condições a ocorrência de boa-fé e erro de interpretação da Administração equivaleria à liberação da reposição dos valores indevidos em quase todas as situações, visto que a boa-fé do beneficiário é presumida e toda concessão indevida resume-se, em última análise, a um erro jurídico.
19.5   Assim, nos termos do Acórdão 1909/2003-TCU-Plenário, faz-se necessária, a par da boa-fé, 'a demonstração da existência de dúvida plausível sobre a interpretação, validade ou incidência da norma infringida, no momento da edição do ato impugnado, bem como que esse ato comportou interpretação razoável da lei, ainda que equivocada' (...) '
15.10.  Aprofundando mais no assunto, o Acórdão 3748/2017-TCU-Segunda Câmara (relator Augusto Nardes) assim detalhou as condições para a referida dispensa:
'A reposição ao erário somente pode ser dispensada quando verificadas cumulativamente as seguintes condições: a) presença de boa-fé do servidor; b) ausência, por parte do servidor, de influência ou interferência para a concessão da vantagem impugnada; c) existência de dúvida plausível sobre a interpretação, a validade ou a incidência da norma infringida, no momento da edição do ato que autorizou o pagamento da vantagem impugnada; e d) interpretação razoável, embora errônea, da lei pela Administração. Quando não estiverem atendidas todas essas condições ou, ainda, quando os pagamentos forem decorrentes de erro operacional da Administração, a reposição é obrigatória, na forma dos arts. 46 e 47 da Lei 8.112/1990.'
15.11.  No caso em exame, não se verifica a boa-fé e, portanto, não é o caso de dispensa da cobrança do débito, eis que, consoante disposto acima, o pagamento não resultou de erro da Administração, dado que esta foi compelida pelo Judiciário e a partir de influência ou interferência da beneficiária, que acionou a justiça para a concessão do benefício impugnado. Logo, não há que se falar em boa-fé, quando a beneficiária sabe da contestação do seu pleito, além do que, em demandas judiciais, as partes assumem risco de eventual reversão de decisão intermediária. Corrobora essa tese o Acórdão 7845/2013-TCU-Primeira Câmara, rel. Benjamin Zymler, que ajuizou:
'A reforma de sentença judicial que permitia pagamentos considerados como irregulares impõe o dever de ressarcimento ao erário. É impossível falar-se em boa-fé quando o interessado tem pleno conhecimento de que estava recebendo os valores em discussão em razão de provimento jurisdicional de natureza precária ou não definitivo. Em caso de cassação desse tipo de decisão, devem as partes, por decorrência lógica da improcedência do pedido, retornar ao status quo ante, cabendo ao sucumbente repor os danos causados pela execução provisória da medida cassada.'
15.12.  Ademais, a ausência de boa-fé decorre também do fato de a defendente não ter comprovado, e sequer argumentado na defesa, incapacidade de prover o próprio sustento, para que pudesse pleitear o pagamento da pensão.
15.13.  Portanto, realmente, não há boa-fé no caso em tela para que possa ser dispensada a devolução da pensão recebida indevidamente, cabendo a plena rejeição das alegações de defesa, com o julgamento irregular das contas da responsável, com imputação de débito, não constituindo essa medida violação ao direito de resposta ou à intimidade, vida privada, honra ou imagem da defendente, mas observância aos princípios do não enriquecimento sem causa, da proteção ao patrimônio público e da indisponibilidade do interesse público.
Prescrição da Pretensão Punitiva
16.  Vale ressaltar que a pretensão punitiva do TCU, conforme Acórdão 1441/2016-TCU-Plenário, Relator Min. Benjamin Zymler, que uniformizou a jurisprudência acerca dessa questão, subordina-se ao prazo geral de prescrição indicado no art. 205 do Código Civil, que é de dez anos, contado da data de ocorrência da irregularidade sancionada, nos termos do art. 189 do Código Civil, sendo este prazo interrompido pelo ato que ordenar a citação, a audiência ou a oitiva da responsável.
17.  No caso em exame, a perspectiva de aplicação de penalidade à responsável dificilmente será alcançada pela prescrição, uma vez que a irregularidade sancionada se deu em 2014 e o ato de ordenação da citação ocorreu em 29/1/2021 (peça 47) .
CONCLUSÃO
18.  Em face da análise promovida no item 15 desta instrução, propõe-se rejeitar as alegações de defesa apresentadas pela Sra. Ednéa Ventura de Araújo, uma vez que não lograram desconstituir a irregularidade a ela atribuída ou afastar a responsabilidade da defendente.
19.  Verifica-se também que não houve a prescrição da pretensão punitiva, conforme análise já realizada.
20.  Tendo em vista que não constam dos autos elementos que permitam reconhecer a boa-fé da responsável, sugere-se que as suas contas sejam julgadas irregulares, nos termos do art. 202, § 6º, do RI/TCU, com a imputação do débito atualizado monetariamente e acrescido de juros de mora, nos termos do art. 202, §1º do RI/TCU, descontado o valor eventualmente recolhido, com a aplicação da multa prevista no art. 57 da Lei 8.443/1992.
21.  Por fim, como não houve elementos que pudessem modificar o entendimento acerca das irregularidades em apuração, mantém-se a matriz de responsabilização presente na peça 34.
PROPOSTA DE ENCAMINHAMENTO
22.  Diante do exposto, submetem-se os autos à consideração superior, propondo:
a)   rejeitar as alegações de defesa da Sra. Ednéa Ventura de Araújo;
b)   julgar irregulares, nos termos dos arts. 1º, I, 16, III, 'c', da Lei 8.443/1992, c/c os arts. 19 e 23, III, da mesma Lei, as contas da Sra. Ednéa Ventura de Araújo, condenando-a ao pagamento das importâncias a seguir especificadas, atualizadas monetariamente e acrescidas dos juros de mora, calculadas a partir das datas discriminadas até a data da efetiva quitação do débito, fixando-lhe o prazo de quinze dias, para que comprove, perante o Tribunal, o recolhimento das referidas quantias aos cofres do Tesouro Nacional, nos termos do art. 23, III, 'a', da citada lei, c/c o art. 214, III, 'a', do RI/TCU.
Débitos relacionados à responsável Ednéa Ventura de Araújo:
	Data da ocorrência
	Valor R$
	Data da ocorrência
	Valor R$

	31/10/2003
	1.296,64
	28/2/2009
	2.159,34

	30/11/2003
	2.593,28
	31/3/2009
	2.159,34

	31/12/2003
	1.296,64
	30/4/2009
	2.159,34

	31/1/2004
	1.296,64
	31/5/2009
	2.159,34

	29/2/2004
	1.296,64
	30/6/2009
	3.271,39

	31/3/2004
	1.296,64
	31/7/2009
	2.364,16

	30/4/2004
	1.296,64
	31/8/2009
	2.364,16

	31/5/2004
	1.296,64
	30/9/2009
	2.364,16

	30/6/2004
	1.966,01
	31/10/2009
	2.364,16

	31/7/2004
	1.296,64
	30/11/2009
	3.616,27

	31/8/2004
	1.296,64
	31/12/2009
	2.364,16

	30/9/2004
	1.425,43
	31/1/2010
	2.376,26

	31/10/2004
	1.425,43
	28/2/2010
	2.376,26

	30/11/2004
	2.181,49
	31/3/2010
	2.376,26

	31/12/2004
	1.425,43
	30/4/2010
	2.376,26

	31/1/2005
	1.426,33
	31/5/2010
	2.376,26

	28/2/2005
	1.426,33
	30/6/2010
	3.608,80

	31/3/2005
	1.426,33
	31/7/2010
	2.602,34

	30/4/2005
	1.426,33
	31/8/2010
	2.602,34

	31/5/2005
	1.426,33
	30/9/2010
	2.602,34

	30/6/2005
	2.162,64
	31/10/2010
	2.602,34

	31/7/2005
	1.426,33
	30/11/2010
	3.972,14

	31/8/2005
	1.426,33
	31/12/2010
	2.602,34

	30/9/2005
	1.426,33
	31/1/2011
	2.602,34

	31/10/2005
	1.426,33
	28/2/2011
	2.602,34

	30/11/2005
	2.636,85
	31/3/2011
	2.602,34

	31/12/2005
	1.588,68
	30/4/2011
	2.614,98

	31/1/2006
	1.588,68
	31/5/2011
	2.614,98

	28/2/2006
	1.663,62
	30/6/2011
	3.980,50

	31/3/2006
	1.663,62
	31/7/2011
	2.614,98

	30/4/2006
	1.663,62
	31/8/2011
	2.614,98

	31/5/2006
	1.663,62
	30/9/2011
	2.614,98

	30/6/2006
	2.434,46
	31/10/2011
	2.614,98

	31/7/2006
	1.602,65
	30/11/2011
	3.864,44

	31/8/2006
	1.743,75
	31/12/2011
	2.614,98

	30/9/2006
	1.743,75
	31/1/2012
	2.628,20

	31/10/2006
	1.743,75
	29/2/2012
	2.628,20

	30/11/2006
	2.655,69
	31/3/2012
	2.628,20

	31/12/2006
	1.743,75
	30/4/2012
	2.628,20

	31/1/2007
	1.752,23
	31/5/2012
	2.628,20

	28/2/2007
	1.752,23
	30/6/2012
	3.993,72

	31/3/2007
	1.752,23
	31/7/2012
	2.628,20

	30/4/2007
	1.752,23
	31/8/2012
	2.628,20

	31/5/2007
	1.752,23
	30/9/2012
	2.628,20

	30/6/2007
	2.667,04
	31/10/2012
	2.628,20

	31/7/2007
	1.752,23
	30/11/2012
	3.890,88

	31/8/2007
	1.752,23
	31/12/2012
	2.628,20

	30/9/2007
	1.752,23
	31/1/2013
	2.642,00

	31/10/2007
	1.752,23
	28/2/2013
	2.642,00

	30/11/2007
	2.589,65
	31/3/2013
	2.854,41

	31/12/2007
	1.752,23
	30/4/2013
	2.854,41

	31/1/2008
	1.761,10
	31/5/2013
	2.854,41

	29/2/2008
	1.761,10
	30/6/2013
	4.344,88

	31/3/2008
	1.761,10
	31/7/2013
	2.854,41

	30/4/2008
	1.761,10
	31/8/2013
	2.854,41

	31/5/2008
	2.580,62
	30/9/2013
	2.854,41

	30/6/2008
	2.938,58
	31/10/2013
	2.854,41

	31/7/2008
	2.009,93
	30/11/2013
	4.218,35

	31/8/2008
	2.009,93
	31/12/2013
	2.854,41

	30/9/2008
	2.009,93
	31/1/2014
	2.868,84

	31/10/2008
	2.096,42
	28/2/2014
	2.868,84

	30/11/2008
	3.180,75
	31/3/2014
	3.100,98

	31/12/2008
	2.096,42
	30/4/2014
	3.100,98

	31/1/2009
	2.159,34
	31/5/2014
	3.100,98

Valor atualizado do débito (sem juros) em 1/6/2022: R$ 627.416,12
c)   aplicar à responsável Ednéa Ventura de Araújo a multa prevista no art. 57 da Lei 8.443/1992 c/c o art. 267 do RI/TCU, fixando-lhe o prazo de quinze dias, a contar da notificação, para que comprove, perante o Tribunal (art. 214, III, 'a', do RI/TCU) , o recolhimento da dívida aos cofres do Tesouro Nacional, atualizada monetariamente desde a data do acórdão proferido por este Tribunal até a do efetivo recolhimento, se pagas após o vencimento, na forma da legislação em vigor;
d)   autorizar, desde logo, a cobrança judicial das dívidas, caso não atendidas as notificações, na forma do disposto no art. 28, II, da Lei 8.443/1992;
e)   autorizar também, desde logo, se requerido, com fundamento no art. 26 da Lei 8.443, de 1992, c/c o art. 217, §§ 1º e 2º do RI/TCU, o parcelamento das dívidas em até 36 parcelas, incidindo, sobre cada parcela, corrigida monetariamente, os correspondentes acréscimos legais, fixando-lhe o prazo de quinze dias, a contar do recebimento da notificação, para comprovar, perante o Tribunal, o recolhimento da primeira parcela, e de trinta dias, a contar da parcela anterior, para comprovar os recolhimentos das demais parcelas, devendo incidir, sobre cada valor mensal, atualizado monetariamente, os juros de mora devidos, no caso do débito, na forma prevista na legislação em vigor, alertando a responsável de que a falta de comprovação do recolhimento de qualquer parcela importará o vencimento antecipado do saldo devedor, nos termos do § 2º do art. 217 do RI/TCU; 
f)   enviar cópia do acórdão a ser prolatado, bem como do Relatório e do Voto que o fundamentarem à Procuradoria da República no Estado de Pernambuco, nos termos do à § 3º do art. 16 da Lei 8.443/1992, c/c o § 7º do art. 209 do RI/TCU, para adoção das medidas cabíveis; e
g)   enviar cópia do acórdão que vier a ser proferido ao Comando da 7ª Região Militar e 7ª Divisão de Exército e à responsável, para ciência, informando que a presente deliberação, acompanhada do Relatório e do Voto que a fundamenta, está disponível para a consulta no endereço www.tcu.gov.br/acordaos, além de esclarecer que, caso requerido, o TCU poderá fornecer sem custos as correspondentes cópias, de forma impressa."
O MP/TCU, representado pelo procurador Sérgio Ricardo Costa Caribé, manifestou-se conforme a seguir[footnoteRef:3]: [3:  Peça 60.] 
" (...) 
3.  No âmbito deste Tribunal, procedeu-se à citação da responsável e a defesa, juntada na peça 52, foi objeto de análise pela unidade técnica, resultando em proposta uniforme de julgamento pela irregularidade das contas, com condenação ao ressarcimento dos valores recebidos entre 31/10/2003 e 31/5/2014 e aplicação de multa.
4.  Com as vênias de estilo, divirjo do encaminhamento cogitado, pelas razões adiante expostas.
5.  Mediante pesquisa à base jurisprudencial desta Corte de Contas, identifiquei a recente prolação dos acórdãos 1.352/2022 e 1.353/2022, ambos da 1ª Câmara, tratando de situações semelhantes à que ora se examina, relativa ao recebimento de parcela de pensão especial de ex-combatente, concedida por meio de tutela antecipada posteriormente cassada.
6.  Tanto no TC Processo 017.692/2020-2 quanto no TC Processo 017.688/2020-5, em que foram proferidas as mencionadas decisões, o relator, Exmo. Ministro Weder de Oliveira, teceu considerações sobre os pressupostos legais para instauração de uma tomada de contas especial, nos seguintes termos:
'16. A questão tratada no presente processo não envolve desfalque ou desvio de recursos federais, tampouco a prática de ato ilegal, ilegítimo ou antieconômico por parte da Sra. Marilene Soares de Lima, que recebeu os benefícios por determinação de legítima decisão judicial. 
17. Não constam dos autos elementos que indiquem o cometimento de irregularidade por parte de agentes públicos. Conforme sentença da 21ª Vara Seção Judiciária de Pernambuco, a Sra. Marilene Soares de Lima, encontrando amparo do princípio da inafastabilidade do controle jurisdicional, ajuizou ação judicial após negativa de pedido constante de requerimento administrativo apresentado ao órgão de origem. 
18. Ressalto que, tendo em vista o insucesso na cobrança administrativa dos valores pagos em caráter provisório à responsável, o órgão de origem deveria ter provocado a Advocacia-Geral da União, conforme orientação contida no parecer de força executória do referido órgão, o que não consta que ocorreu. 
19. Ao indicar os efeitos e a extensão da ordem judicial de que teve ciência, deve a AGU, em colaboração com o órgão de origem, respeitadas as competências de cada um, buscar dar-lhe cumprimento. Cabe, nesse sentido, encaminhar-lhe cópia da presente deliberação, para ciência e providências eventualmente cabíveis, com vistas a avaliar a cobrança no âmbito judicial.'
7.  Em seguida, após mencionar jurisprudência sobre a obrigatoriedade de devolução de benefícios previdenciários em decorrência de reforma de decisão que antecipou a tutela, informou que a orientação emanada do STJ se encontra em rediscussão no âmbito do Tema 692/STJ, com proposta de revisão desse entendimento. Como consequência, registrou que houve 'determinação de suspensão do processamento de todos os processos ainda sem trânsito em julgado, individuais ou coletivos, que versem acerca da questão submetida à revisão pertinente ao Tema n. 692/STJ e tramitem no território nacional (...) '.
8.  O ilustre ministro chamou a atenção, ainda, para o seguinte aspecto:
'22. Deve-se atentar para o fato de que o Poder Judiciário, ao conceder antecipação de tutela, o faz mediante análise de pressupostos tais como a fumaça do bom direito, o perigo da demora e a reversibilidade da decisão judicial. Desse modo, é prerrogativa desse mesmo poder, tal como vem entendendo o STJ, decidir sobre o cabimento da devolução dos valores.'
9.  Após mencionar jurisprudência corroborando a tese acima, concluiu que caberia à União 'para buscar esses ressarcimentos, valer-se do Poder Judiciário, instância em que medidas constritivas do patrimônio do devedor, a exemplo do bloqueio de numerário via Bacenjud, podem ser requeridas desde logo'.
10.  Com base na análise empreendida pelo eminente relator, o Tribunal proferiu os acórdãos acima mencionados, arquivando os autos por ausência de pressupostos de constituição e desenvolvimento válido e regular, com fulcro no art. 212 do RI/TCU. Nesse sentido, em harmonia com a jurisprudência formada nos referidos casos, entendo que o deslinde do presente feito deva ser o mesmo.
11.  Ante o exposto, renovando as vênias por divergir do encaminhamento sugerido pela unidade técnica, este membro do Ministério Público de Contas propõe o arquivamento destes autos na forma acima indicada."
É o relatório.

João Ferreira de Almeida Filho (OAB/PE 44.395), representando Ednéa Ventura de Araújo.

Procurador Sérgio Ricardo Costa Caribé.

TOMADA DE CONTAS ESPECIAL. PERCEPÇÃO DE BENEFÍCIO DE PENSÃO ESPECIAL DE EX-COMBATENTE, EM CARÁTER PRECÁRIO, POR FORÇA DE ANTECIPAÇÃO DE TUTELA, POR BENEFICIÁRIA QUE NÃO FAZIA JUS AO ALUDIDO BENEFÍCIO. POSTERIOR DECISÃO JUDICIAL CASSANDO A TUTELA ANTECIPADA. CITAÇÃO DA BENEFICIÁRIA. PROPOSTA DE REJEIÇÃO DAS ALEGAÇÕES DE DEFESA, JULGAMENTO PELA IRREGULARIDADE DAS CONTAS, DÉBITO E MULTA. NECESSIDADE DE SE REQUERER A REPOSIÇÃO DE EVENTUAIS PREJUÍZOS SOFRIDOS PELA UNIÃO NO ÂMBITO DO PODER JUDICIÁRIO. ARQUIVAMENTO DOS AUTOS, POR AUSÊNCIA DOS PRESSUPOSTOS DE CONSTITUIÇÃO E DE DESENVOLVIMENTO VÁLIDO E REGULAR.

TOMADA DE CONTAS ESPECIAL (TCE)

Secretaria de Controle Externo de Tomada de Contas Especial (SecexTCE).

Trata-se de tomada de contas especial instaurada pelo Comando da 7ª Região Militar e 7ª Divisão de Exército em desfavor da Sra. Ednéa Ventura de Araújo, filha do ex-combatente Athayde Ventura do Nascimento (falecido em 23/7/1989[footnoteRef:2]) . [2:  Peça 7, p. 1.] 
A Sra. Ednéa Ventura de Araújo ajuizou ação[footnoteRef:3] pleiteando o direito à reversão da cota-parte da pensão militar especial de ex-combatente, na condição de filha maior do instituidor. [3:  Ação ordinária 2002.83.00.018377-2.] 
Em decisão judicial de 1ª instância, o pedido de tutela antecipada formulado pela Sra. Ednéa Ventura de Araújo foi negado, mas, posteriormente, essa decisão foi reformada, em agravo de instrumento, pelo Tribunal Regional Federal da 5ª Região (TRF5) , cuja ementa reproduzo[footnoteRef:4], sendo concedida a pensão à demandante a partir de outubro/2003, e efetuados pagamentos até maio/2014: [4:  Agravo de instrumento 200305000166458. Disponível em: . Acesso em: 3 ago. 2022.] 
"ADMINISTRATIVO. AGRAVO DE INSTRUMENTO. EX-COMBATENTE. FILHA MAIOR. PEDIDO DE IMPLANTAÇÃO DE COTA-PARTE DE PENSÃO POR MORTE. POSSIBILIDADE.
- A pensão para filha de ex-combatente rege-se pela legislação vigente à data do óbito do instituidor da pensão, sendo aplicável à hipótese a Lei nº 4.242/63 c/c com a Lei nº 3.765/60, arts. 30 e 31, em cujos dispositivos está assegurada a concessão da pensão aos filhos de qualquer condição, inclusive os maiores do sexo masculino, que não sejam interditos ou inválidos;
- In casu, ainda que a agravante seja maior e capaz, segundo tais dispositivos, detém a mesma direito à pensão por morte;
- Agravo de instrumento provido.
 (PROCESSO: 200305000166458, AGRAVO DE INSTRUMENTO, DESEMBARGADOR FEDERAL PETRUCIO FERREIRA, 2ª TURMA, JULGAMENTO: 18/05/2004, PUBLICAÇÃO: 17/06/2004) ."
Em 25/2/2008, o Juízo da 1ª Vara Federal de Pernambuco apreciou o mérito da ação, julgando improcedente o pedido da autora. Em 18/3/2009, o TRF5, ao apreciar apelação interposta pela responsável contra a mencionada sentença, confirmou a decisão, conforme ementa abaixo transcrita[footnoteRef:5]: [5:  Disponível em: . Acesso em: 3 ago. 2022.] 
"CONSTITUCIONAL E ADMINISTRATIVO. EX-COMBATENTE. FILHA MAIOR. LEI VIGENTE À ÉPOCA DO ÓBITO DO INSTITUIDOR (LEI Nº 7.424, DE 1985) . DIREITO. INEXISTÊNCIA.
1. É assente na jurisprudência que os benefícios de pensão por morte devem ser regidos pelas normas vigentes à época do falecimento do instituidor, o qual, no caso dos autos, ocorreu em julho de 1989. Inaplicabilidade da lei vigente à época do passamento da viúva.
2. A Lei nº 4.242, de 17.07.1963, invocada pela demandante, fazia, de fato, no seu art. 30, referência à Lei nº 3.765/60 (que cuidava da Pensão dos Militares) . A partir de 1972, com a edição da Lei nº 5.787, todavia, os requisitos para que a filha de militar permanecesse na condição de sua dependente eram que fosse solteira e não recebesse qualquer outro tipo de remuneração, conforme seu art. 154.
3. Hipótese em que não deve ser outorgado o almejado benefício, por força da Lei nº 7.424, de 1985, vigente à época do passamento do genitor.
4. À luz da redação do artigo 2º da mencionada Lei nº 7.424, apenas possuem direito ao benefício os filhos menores, categoria na qual, evidentemente, não se enquadra a apelante.
5. Se a Lei nº 7.424, de 1985, estatuiu que seriam dependentes de ex-combatentes julgados incapazes definitivamente para o serviço militar apenas a viúva e os filhos menores, é intuitivo que não deve ser dispensado tratamento mais vantajoso aos ex-combatentes que não tiveram sua saúde ou integridade física afetada pelas ações bélicas, ou seja, não devem estes últimos (os ex-combatentes não inválidos) ter rol de dependentes mais extenso que os primeiros.
6. Apelação improvida."
 (PROCESSO: 200283000183772, APELAÇÃO CIVEL, DESEMBARGADORA FEDERAL JOANA CAROLINA LINS PEREIRA (CONVOCADA) , 2ª TURMA, JULGAMENTO: 17/02/2009, PUBLICAÇÃO: 18/03/2009) 
O STJ, em decisão publicada em 4/10/2013, negou provimento ao recurso especial da Sra. Ednéa Ventura de Araújo contra o acórdão proferido pelo TRF5. Reproduzo a ementa do referido julgado[footnoteRef:6]: [6:  Peça 25.] 
"ADMINISTRATIVO. PROCESSUAL CIVIL. PENSÃO ESPECIAL. EX-COMBATENTE. ÓBITO EM 21.7.1989. REGIME MISTO DE REVERSÃO. ART. 53, II, DO ADCT. LEIS N. 3.765/1960 E 4.242/1963. FILHA MAIOR E CAPAZ. NÃO PREENCHIMENTO DOS REQUISITOS ESPECÍFICOS DO ART. 30 DA LEI N. 4.242/1963. RECURSO ESPECIAL IMPROVIDO."
Em consequência, a Advocacia-Geral da União, em 11/4/2014, emitiu parecer de força executória, opinando pela suspensão dos pagamentos em questão[footnoteRef:7]. [7:  Peça 27, p. 1.] 
Após a análise da defesa apresentada pela responsável no âmbito do procedimento administrativo criado no órgão de origem, foi instaurada a tomada de contas especial[footnoteRef:8]. [8:  Peça 1.] 
O fundamento para a instauração da tomada de contas especial foi a constatação da seguinte irregularidade[footnoteRef:9]: [9:  Vide matriz de responsabilização elaborada pelo tomador de contas (peça 35) .] 
"Ausência de ressarcimento dos valores referentes a remuneração, encargos e benefícios sociais pagos ao servidor cedido. Recebeu verbas oriundas dos cofres da União (pensão militar de ex-combatente) por força de decisão judicial precária, ora cassada, por contrariar o dispositivo legal do art. 30 da Lei 4.242/63, que exige a comprovação de incapacidade de manter seu sustento. A tutela antecipada permitiu que a responsável recebesse valores durante o período de outubro de 2003 até maio de 2014, conforme demonstrativo de débito. O valor na época de R$ 441.028,42, não foi pago até a data atual, mesmo tendo sido oportunizado sua quitação."
O tomador de contas imputou a responsabilidade à Sra. Ednéa Ventura de Araújo, concluindo que o prejuízo importaria no valor histórico de R$ 292.384,62[footnoteRef:10]. O órgão de controle interno anuiu às referidas conclusões[footnoteRef:11]. [10:  Relatório da tomada de contas especial 4139/2019 (peça 36) .]  [11:  Peças 38-40.] 
No âmbito deste Tribunal, a SecexTCE promoveu a citação da responsável. Ao analisar as alegações de defesa encaminhadas, as quais, em suma, ressaltaram a presença de boa-fé, o caráter alimentar do benefício previdenciário e o princípio da dignidade da pessoa humana, a SecexTCE considerou-as insuficientes para afastar a irregularidade em questão.
Desse modo, propôs, no mérito, o julgamento pela irregularidade das contas da responsável, com a imputação do débito apurado nos autos, sem prejuízo da aplicação de multa pecuniária[footnoteRef:12]. [12:  Peças 57-59.] 
O Ministério Público junto ao Tribunal (MP/TCU) , representado pelo procurador Sérgio Ricardo Costa Caribé, divergiu das conclusões da unidade instrutiva[footnoteRef:13], defendendo que o deslinde da presente TCE deveria ser o mesmo dos casos apreciados mediante os Acórdão 1352/2022-TCU-Primeira Câmara e 1353/2022-1ª Câmara, proferidos, respectivamente, nos TC Processo 017.692/2020-2 e Processo 017.688/2020-5, ambos de minha relatoria, que trataram de situações semelhantes à que ora se examina. [13:  Peça 60.] 
Nos referidos acórdãos, o Tribunal decidiu arquivar os autos por ausência de pressupostos de constituição e desenvolvimento válido e regular, com fulcro no art. 212 do RI/TCU, por considerar, em síntese, que não estavam presentes os pressupostos legais para instauração de uma tomada de contas especial, estabelecidos no art. 8º da LO/TCU, pois cabe à União, para buscar esses ressarcimentos, valer-se do Poder Judiciário.
II
Conforme já me manifestei anteriormente ao apreciar três TCEs envolvendo a mesma situação ora em exame[footnoteRef:14], embora exista precedente deste Tribunal em que outra responsável foi condenada ao ressarcimento das quantias recebidas mediante antecipação de tutela posteriormente revogada, ante subsequente julgamento pela improcedência de ação judicial tratando de situação análoga[footnoteRef:15], considero que questões dessa natureza merecem deslinde diverso. [14:  TC Processo 017.692/2020-2, Processo 017.688/2020-5 e Processo 017.681/2020-0, apreciados, respectivamente, mediante os acórdãos 1352/2022, 1353/2022 e 3232/2022, todos da 1ª Câmara.]  [15:  Acórdão 11706/2021-TCU-Segunda Câmara, relatado pelo ministro Marcos Bemquerer.] 
De fato, consoante ressaltado pelo MP/TCU, a questão ora em análise se assemelha às que foram tratadas nos retromencionados Acórdão 1352/2022-TCU-Primeira Câmara e 1.353/2022-1ª Câmara, não estando presentes os pressupostos legais para instauração de uma tomada de contas especial, estabelecidos no art. 8º da LO/TCU:
" (...) Art. 8° Diante da omissão no dever de prestar contas, da não comprovação da aplicação dos recursos repassados pela União, na forma prevista no inciso VII do art. 5° desta Lei, da ocorrência de desfalque ou desvio de dinheiros, bens ou valores públicos, ou, ainda, da prática de qualquer ato ilegal, ilegítimo ou antieconômico de que resulte dano ao Erário, a autoridade administrativa competente, sob pena de responsabilidade solidária, deverá imediatamente adotar providências com vistas à instauração da tomada de contas especial para apuração dos fatos, identificação dos responsáveis e quantificação do dano." (não grifado no original) 
A questão abordada no presente processo não envolve desfalque ou desvio de recursos federais, tampouco a prática de ato ilegal, ilegítimo ou antieconômico por parte das responsáveis, que receberam os benefícios em decorrência de decisão judicial.
Não constam dos autos elementos que indiquem o cometimento de irregularidade por parte de agentes públicos.
Ressalto que, tendo em vista o insucesso na cobrança administrativa dos valores pagos em caráter provisório à responsável, a AGU requereu, perante o Poder Judiciário, a devolução dos valores em questão. O pedido foi julgado improcedente nas instâncias inferiores. Contudo, em grau de recurso perante o STJ, em 4/9/2015, a União obteve êxito no reconhecimento da possibilidade de restituição das quantias pagas na vigência da tutela antecipada em questão, conforme excertos que transcrevo[footnoteRef:16]: [16:   Peça 26.] 
"RECURSO ESPECIAL Nº 1.545.312 - PE (2015/0182002-8) 
DECISÃO
Vistos, etc.
Trata-se de recurso especial interposto pela União, nos termos do art. 105, III, 'a', da CF/88, contra acórdão proferido pelo Tribunal Regional Federal da 5ª Região, assim ementado (e-STJ, fl. 127) :
 (...) 
Alega a recorrente a existência de violação dos arts. 535, II, do Código de Processo Civil; 46 da Lei n. 8.112/90; 884 e 885 do Código Civil. Afirma que o Tribunal de origem quedou-se da análise de questões necessárias ao deslinde da controvérsia. Assevera ser possível a Administração reaver valores pagos indevidamente a servidores públicos em razão de decisão liminar posteriormente revogada.
É o relatório.
 (...) 
Quanto ao mérito, anoto que a Primeira Seção desta Corte, examinando a matéria, consolidou entendimento de que não há falar em boa-fé objetiva relativa à certeza do recebimento de benefício em decorrência da concessão de tutela antecipada, de forma que a posterior revogação dessa medida acarreta o ressarcimento do que foi auferido de forma provisória.
A propósito, a ementa do referido julgado:
'PROCESSUAL CIVIL E PREVIDENCIÁRIO. REGIME GERAL DE PREVIDÊNCIA SOCIAL. BENEFÍCIO PREVIDENCIÁRIO. RECEBIMENTO VIA ANTECIPAÇÃO DE TUTELA POSTERIORMENTE REVOGADA. DEVOLUÇÃO. REALINHAMENTO JURISPRUDENCIAL. HIPÓTESE ANÁLOGA. SERVIDOR PÚBLICO. CRITÉRIOS. CARÁTER ALIMENTAR E BOA-FÉ OBJETIVA. NATUREZA PRECÁRIA DA DECISÃO. RESSARCIMENTO DEVIDO. DESCONTO EM FOLHA. PARÂMETROS.
1. Trata-se, na hipótese, de constatar se há o dever de o segurado da Previdência Social devolver valores de benefício previdenciário recebidos por força de antecipação de tutela (art. 273 do CPC) posteriormente revogada.
2. Historicamente, a jurisprudência do STJ fundamenta-se no princípio da irrepetibilidade dos alimentos para isentar os segurados do RGPS de restituir valores obtidos por antecipação de tutela que posteriormente é revogada.
3. Essa construção derivou da aplicação do citado princípio em Ações Rescisórias julgadas procedentes para cassar decisão rescindenda que concedeu benefício previdenciário, que, por conseguinte, adveio da construção pretoriana acerca da prestação alimentícia do Direito de Família. A propósito: REsp 728.728/RS, Rel. Ministro José Arnaldo da Fonseca, Quinta Turma, DJ 9.5.2005.
4. Já a jurisprudência que cuida da devolução de valores percebidos indevidamente por servidores públicos evoluiu para considerar não apenas o caráter alimentar da verba, mas também a boa-fé objetiva envolvida in casu.
5. O elemento que evidencia a boa-fé objetiva no caso é a 'legítima confiança ou justificada expectativa, que o beneficiário adquire, de que valores recebidos são legais e de que integraram em definitivo o seu patrimônio' (AgRg no REsp 1.263.480/CE, Rel. Ministro Humberto Martins, Segunda Turma, DJe 9.9.2011, grifei) . Na mesma linha quanto à imposição de devolução de valores relativos a servidor público:
AgRg no AREsp 40.007/SC, Rel. Ministro Teori Albino Zavascki, Primeira Turma, DJe 16.4.2012; EDcl nos EDcl no REsp 1.241.909/SC, Rel. Ministro Arnaldo Esteves Lima, Primeira Turma, DJe 15.9.2011;
AgRg no REsp 1.332.763/CE, Rel. Ministro Humberto Martins, Segunda Turma, DJe 28.8.2012; AgRg no REsp 639.544/PR, Rel. Ministra Alderita Ramos de Oliveira (Desembargadora Convocada do TJ/PE) , Sexta Turma, DJe 29.4.2013; AgRg no REsp 1.177.349/ES, Rel. Ministro Gilson Dipp, Quinta Turma, DJe 1º.8.2012; AgRg no RMS 23.746/SC, Rel. Ministro Jorge Mussi, Quinta Turma, DJe 14.3.2011.
6. Tal compreensão foi validada pela Primeira Seção em julgado sob o rito do art. 543-C do CPC, em situação na qual se debateu a devolução de valores pagos por erro administrativo: 'quando a Administração Pública interpreta erroneamente uma lei, resultando em pagamento indevido ao servidor, cria-se uma falsa expectativa de que os valores recebidos são legais e definitivos, impedindo, assim, que ocorra desconto dos mesmos, ante a boa-fé do servidor público' (REsp 1.244.182/PB, Rel. Ministro Benedito Gonçalves, Primeira Seção, DJe 19.10.2012, grifei) .
7. Não há dúvida de que os provimentos oriundos de antecipação de tutela (art. 273 do CPC) preenchem o requisito da boa-fé subjetiva, isto é, enquanto o segurado os obteve existia legitimidade jurídica, apesar de precária.
8. Do ponto de vista objetivo, por sua vez, inviável falar na percepção, pelo segurado, da definitividade do pagamento recebido via tutela antecipatória, não havendo o titular do direito precário como pressupor a incorporação irreversível da verba ao seu patrimônio.
9. Segundo o art. 3º da LINDB, 'ninguém se escusa de cumprir a lei, alegando que não a conhece', o que induz à premissa de que o caráter precário das decisões judiciais liminares é de conhecimento inescusável (art. 273 do CPC) .
10. Dentro de uma escala axiológica, mostra-se desproporcional o Poder Judiciário desautorizar a reposição do principal ao Erário em situações como a dos autos, enquanto se permite que o próprio segurado tome empréstimos e consigne descontos em folha pagando, além do principal, juros remuneratórios a instituições financeiras.
11. À luz do princípio da dignidade da pessoa humana (art. 1º, III, da CF) e considerando o dever do segurado de devolver os valores obtidos por força de antecipação de tutela posteriormente revogada, devem ser observados os seguintes parâmetros para o ressarcimento: a) a execução de sentença declaratória do direito deverá ser promovida; b) liquidado e incontroverso o crédito executado, o INSS poderá fazer o desconto em folha de até 10% da remuneração dos benefícios previdenciários em manutenção até a satisfação do crédito, adotado por simetria com o percentual aplicado aos servidores públicos (art. 46, § 1º, da Lei 8.213/1991) .
12. Recurso Especial provido.
 (REsp 1.384.418/SC, Rel. Ministro HERMAN BENJAMIN, PRIMEIRA SEÇÃO, julgado em 12/6/2013, DJe 30/8/2013) 
Posteriormente, aludida compreensão veio a ser confirmada no julgamento do REsp 1.401.560/MT, processado segundo o rito previsto no art. 543-C do CPC, como representativo da controvérsia, Relator para acórdão o Sr. Ministro Ari Pargendler, julgado em 12/2/2014.
Ante o exposto, com fulcro no art. 557, § 1º-A, do CPC, dou provimento ao recurso especial da União a fim de reconhecer a possibilidade de restituição das quantias pagas indevidamente em razão de decisão judicial proferida a título precário.
Publique-se. Intimem-se.
Brasília, 04 de setembro de 2015.
Ministro Og Fernandes
Relator
 (REsp n. 1.545.312, Ministro Og Fernandes, DJe de 21/09/2015.) "
A referida decisão transitou em julgado em 5/10/2015.
Com efeito, é prerrogativa do Poder Judiciário, ao revogar decisão que concedeu tutela antecipada em caso de improcedência do pedido do autor, decidir se cabe ou não a devolução dos valores.
Desse modo, assim como me pronunciei ao relatar as três decisões adotadas recentemente pela 1ª Câmara desta Corte[footnoteRef:17], envolvendo a mesma situação ora em exame, reputo que o presente processo deve ser encerrado, arquivando-se os autos, ante a ausência dos pressupostos legais para sua constituição. [17:  Acórdão 1353/2022-TCU-Primeira Câmara (TC Processo 017.688/2020-5) , 1352/2022-TCU-1ª Câmara (TC Processo 017.692/2020-2) e 3232/2022-TCU-1ª Câmara (TC Processo 017.681/2020-0) .] 
Deixo de propor nestes autos que, em situações tais como a que ora se analisa, seja ordenado à Segecex que oriente suas unidades sobre a necessidade de avaliar a presença dos pressupostos legais estabelecidos no art. 8º da LO/TCU, em razão de tal orientação já ter sido expedida na apreciação do TC Processo 017.688/2020-5.
TCU, Sala das Sessões, em 16 de agosto de 2022.
Weder de Oliveira 
Relator